【裁判字號】    97,再,8
【裁判日期】    970507
【裁判案由】    返還不當得利等
【裁判全文】
臺灣高等法院民事判決                     97年度再字第8號
再審原告    甲○○
再審被告    丙○○
            乙○○
            丁○○○
上列當事人間請求返還不當得利等事件，再審原告對於中華民國
97年1月15日本院95年度上字第153號第二審確定判決提起再審，
本院判決如下：
    主  文
再審之訴駁回。
再審訴訟費用由再審原告負擔。
    事實及理由
一、按再審之訴顯無再審理由者，得不經言詞辯論，以判決駁回
    之，民事訴訟法第502條第2項定有明文。
二、次按民事再審之訴，應於30日之不變期間內提起；前項期間
    自判決確定時起算，判決於送達前確定者，自送達起算。民
    事訴訟法第500條第1項、第2項定有明文。查本件再審原告
    係於民國97年1月24日收受本院95年度上字第153號判決，有
    送達證書附卷可稽（見該案卷(二)），原確定判決係不得上訴
    第三審之案件，於本院判決後即確定。再審原告係於97年1
    月24日收受送達，其於同年2月22日提起本件再審之訴，揆
    諸上揭規定，並未逾30日之不變期間，則其提起本件再審之
    訴，自屬合於程序，應先敘明。
三、本件再審原告起訴主張：再審被告僅憑訴外人陳炳宏及劉慧
    美、鄭皓汶與伊簽訂之兩份租約（租金分別為新台幣（下同
    ）5千元及6千元）指稱伊自民國84年6月7日取得坐落台北市
    ○○街42號屋頂平台（下稱系爭屋頂平台）增建物之事實上
    處分權後，至93年7月21日將之出售移轉與訴外人止，每月
    就系爭屋頂平台有四萬元之租金收入，此外未再舉證證明。
    且本件為不當得利之訴，非損害賠償之訴，又無系爭屋頂平
    台因滅失而無法證明其價額之情形，無適用民事訴訟法第
    222條規定之餘地。又侵權行為損害賠償請求權之消滅時效
    為2年，伊係自84年間即已買受系爭屋頂平台，再審被告對
    伊之請求權已罹於時效消滅。又再審原告利用系爭屋凸堆放
    自家物品，偶爾也提供親友暫住，為貼補水電瓦斯費，每月
    收取象徵性雜費200元。再者，占用系爭屋頂平台亦占用基
    地，其利用情形與其他樓層相同，即應以該地申報地價百分
    之十以內計算不當得利，原確定判決竟仍依上述二份租約及
    上揭法條，酌定系爭屋頂平台增建物月租金為四萬元，系爭
    屋凸每月租金5千元，用以計算損害賠償金額，已違背民事
    訴訟法第277條、第222條第2項、民法第197條第1項規定。
    又系爭屋頂平台增建物非兩造共有之物，就系爭屋頂平台增
    建物所收取之租金為該增建物之收益，再審被告無權瓜分該
    租金，原確定判決竟憑空臆測酌定系爭屋頂平台增建物之租
    金為每月四萬元，作為准許再審被告不當得利請求之依據，
    亦違反民法第818條規定。又再審被告於一審庭訊時表示當
    庭追加屋凸部分，但請求金額不變，且再審被告係以再審原
    告無權占有系爭屋頂平台全部141.81平方公尺請求返還不當
    得利，原確定判決即無任何理由判決再審原告額外返還再審
    被告每人53792元，是亦違反民事訴訟法所採之當事人進行
    主義及不告不理原則。則原確定判決適用法規顯有錯誤。又
    再審被告雖以臺灣臺北地方法院（下稱台北地院）臺北簡易
    庭90年度北簡字第8728號、同院91年度簡上字第517號民事
    確定判決為據，主張再審原告無權占有系爭屋頂平台全部
    141.81平方公尺，已包括系爭屋凸在內，然原確定判決竟重
    複計算屋凸租金，判命再審原告額外返還再審被告每人5397
    2元，顯違反民事訴訟法第497條規定，且雖調查而未就調查
    結果說明其取捨理由，足以影響判決之結果。依據卷附90年
    11月23日台北市大安地政事務所土地複丈成果圖說明欄記載
    面積係依第四層建物登記面積扣除水箱及樓梯間面積而得，
    亦即再審原告實際占用系爭屋頂平台之面積為89平方公尺，
    其餘為再審被告之公共水塔、公共鐵梯、水表、電視天線及
    公共管線間等公共設施所占用，原確定判決竟疏未調查，亦
    未說明再審被告之公共設施均坐落系爭屋頂平台，亦已違反
    民事訴訟法第497條規定，爰依民事訴訟法第496條第1項第1
    款、第497條規定，求為命本院95年度上字第153號確定判決
    廢棄，再審被告在第一審之訴及假執行之聲請均駁回之判決
    。
四、按依民事訴訟法第466條不得上訴於第三審法院之事件，除
    前條規定外，其經第二審確定之判決，如就足以影響於判決
    之重要證物，漏未斟酌者，亦得提起再審之訴，民事訴訟法
    第497條定有明文。而所謂就足以影響於判決之重要證物，
    漏未斟酌者，係指足以影響判決基礎之重要證物，雖在前訴
    訟程序已提出，然未經確定判決加以斟酌而言，或則忽視當
    事人聲明之證據而不予調查，或則就依聲請或依職權調查之
    證據未為判斷，均不失為漏未斟酌，且該證物足以動搖原確
    定判決基礎者為限。經查：
  (一)原確定判決係因再審被告以系爭建物之全體住戶並無將屋頂
    平台由4樓住戶專用之協議，亦無分管協議，再審原告竟無
    權占有系爭屋頂平台增建違建物，將系爭增建物分租予訴外
    人鄭皓汶、劉慧美、陳炳宏等人，起訴請求再審原告應將其
    上141.81平方公尺之系爭增建物拆除，返還系爭屋頂平台於
    全體共有人之事實，業經台北地院簡易庭90年度北簡字第
    8728 號、同院91年度簡上字第517號判決確認在案。依據民
    事訴訟上誠信原則，亦即學理上所謂爭點效、禁反言原則，
    因而不作相反之認定。且原確定判決第一審卷附台北地院簡
    易庭90年度北簡字第8728號民事判決所附90年11月23日台北
    市大安區地政事務所（下稱大安地政事務所）土地複丈成果
    圖說明欄記載面積係依第四層建物登記面積扣除水箱及樓梯
    間面積，而得再審原告所有之系爭屋頂平台增建物為141.81
    平方公尺，再參照該附圖所測繪之增建物所佔位置，並非占
    滿全部屋頂平台，足認該附圖所標示之141.81平方公尺僅係
    增建物部分，並非指全部系爭屋頂平台（再審原告經常將通
    往屋頂平台之門戶上鎖，應認其實際上除公共設施外係占用
    全部平台，而非僅係建物占用部分），系爭大樓共用之公共
    設施非不能設於其餘未據再審原告占有部分。然原確定判決
    仍依據大安地政事務所96年3月7日北市大地二字第096303
    05000號函附複丈成果圖及證人即再審原告之前手王美瑛及
    證人陳瑞仁之證詞、再審原告於強制執行時於92年7月27日
    所具狀陳述之內容，認定前案確定迄強制執行時，再審原告
    所有之違建物占用系爭屋頂平台之面積扣除屋頂屋凸實際為
    134.91平方公尺，然均非再審原告所主張之89平方公尺。
  (二)再審原告就屬全體住戶所有之屋凸部分亦無權占有出租他人
    使用，每月租金約5000至5500元，已據其於原確定判決審理
    中所自承（見原確定判決本院卷二第70至71頁），參酌再審
    原告於92年度執字第18861號排除侵害強制執行事件中所自
    陳，再審原告就屋頂平台違建物及屋凸係出租至92年12月26
    日。又參酌再審原告就系爭屋頂平台違建物部分，其中二間
    分別出租予鄭皓汶、劉慧美及陳炳宏等人，每月租金依序為
    1 萬500元、9500元，其餘隔間均較屋凸為大，故六間隔間
    之租金應較再審被告主張之四萬元為高。惟因系爭增建物係
    再審原告出資購買，支付成本並維修，其雖未提出建築成本
    及維修費用之證據，然將全數租金計入不當得利而命返還，
    再審被告反將受有不當得利，故參酌財政部國稅局就房屋租
    賃所得每年得扣除43%修繕費用標準，扣除後之再審原告自
    89年5月25日未罹於時效之日起至92年12月25日計3年7月又1
    日之租金所得為98萬1160元。然該增建物即134.91平方公尺
    部分自92年12月26日未再出租之日至93年4月30 日再審原告
    移轉所有權與訴外人止，占有系爭頂樓所獲之利益，應以單
    獨占有土地所獲利益5分之1，依土地法第105條準用同法第9
    7條規定，以土地總價百分之十計算，而各應給付再審被告1
    萬6589元。而屋凸部分再審原告僅於92年12月25日前出租獲
    利，故計算其所獲得之不當得利，亦應計至92年12月25日而
    以再審原告前所自承之租金5000元及再審被告應有部分各4
    分之1計算，再審原告應給付此部分之不當得利為5萬3792元
    ，是原確定判決再審原告主張：原確定判決有重複計算屋凸
    部分之租金云云，顯有誤認，而不可採。
  (三)故原確定判決並無重複計算屋凸部分之租金，而再審原告占
    用屋頂平台出租獲利部分之面積係包括屋凸部分，未再出租
    後其占用系爭屋頂平台包括違建物之134.91平方公尺及系爭
    屋凸共計141.81平方公尺，非89平方公尺，然屋凸部分未再
    計算不當得利，則再審原告主張原確定判決有民事訴訟法第
    497條規定之所謂就足以影響於判決之重要證物，漏未斟酌
    云云，自無足採。
五、按民事訴訟法第496條第1項第1款所謂適用法規顯有錯誤，
    係指確定判決依其所認定之事實為基礎，判斷其適用之法規
    ，顯然不合於法律規定，或與司法院現尚有效之解釋，或本
    院現尚有效之判例顯有違反，或消極的不適用法規，顯然影
    響裁判者而言，並不包括判決理由矛盾、理由不備、取捨證
    據及認定事實錯誤之情形在內 (最高法院84年度台上字第
    2470號、92年度台上字第320號裁判意旨參照)。至於事實之
    認定，係屬事實審法院之職權，縱認定事實錯誤，亦非適用
    法規顯有錯誤。經查：
  (一)按依不當得利之法則請求返還不當得利，以無法律上之原因
    而受利益，致他人受有損害為其要件，故其得請求返還之範
    圍，應以對方所受之利益為度，非以請求人所受損害若干為
    準，無權占有他人土地，可能獲得相當於租金之利益為社會
    通常之觀念，是被上訴人抗辯其占有系爭土地所得之利益，
    僅相當於法定最高限額租金之數額，尚屬可採，最高法院61
    年台上字第1695號判例足資參照。又無法律上之原因而獲得
    相當於租金之利益，致他人受損害時，如該他人返還利益請
    求權已逾租金短期消滅時效之期間，對於相當於已罹消滅時
    效之租金之利益，不得依不當得利之法則，請求返還（最高
    法院65年度第5次民庭庭推總會議決定 (二)參照）。查本件
    再審被告於原確定判決係依侵權行為及不當得利之法律關係
    請求再審原告給付無權占用系爭屋頂平台之不當得利，依上
    揭最高法院判例及決議意旨，再審原告所獲得者為相當於租
    金之利益，故有民法第126條規定之5年短期時效之適用，即
    自再審被告請求時起回溯5年，乃自89年5月25日起至93年4
    月30日再審原告將出賣移轉登記與訴外人止之相當於租金之
    占有利益。雖系爭增建物係再審原告出資興建，然其仍係本
    於該占有利益更有所取得，故原確定判決乃依不當得利法則
    ，酌定再審原告於出租期間有支付成本並維修之費用、未出
    租期間相當於單獨占有基地所獲利益之5分之1，而如上所述
    應給付再審被告相當於租金之利益。原確定判決於酌定時已
    詳盡根據再審原告之自承及證人即警員洪名章查訪所取得之
    租約、證人陳瑞仁及系爭建物之住戶林欣緹之證述，認定再
    審原告就系爭屋頂平台於92年12月25日之前係滿租狀況，再
    審被告所主張每月四萬元尚屬可採，因而酌定如上述之不當
    得利。而再審原告無權占用系爭屋頂平台係持續之狀態，非
    僅於其取得系爭房屋所有權之該時，故請求權之消滅時效自
    不能僅以其占有之時起算，亦無民法第197條所規定侵權行
    為損害賠償請求權之2年短期時效之適用。是原確定判決酌
    定再審原告不當得利之數額，均有所本，並無違背民事訴訟
    法第277條、第222條第2項民法第197條第1項之規定。則再
    審原告主張：再審被告僅憑訴外人陳炳宏及劉慧美、鄭皓汶
    與伊簽訂之兩份租約，指稱伊自84年6月7日至93年7月21日
    將之出售移轉與訴外人止，每月就系爭屋頂平台有四萬元之
    租金收入，此外未再舉證證明。且本件為不當得利之訴，非
    損害賠償之訴，又無系爭屋頂平台因滅失而無法證明其價額
    之情形，無適用民事訴訟法第222條規定之餘地。又侵權行
    為損害賠償請求權之消滅時效為2年，伊係自84年間即已買
    受系爭屋頂平台，再審被告對伊之請求權已罹於時效消滅。
    又再審原告利用系爭屋凸堆放自家物品，偶爾也提供親友暫
    住，為貼補水電瓦斯費，每月收取象徵性雜費200 元。再者
    ，占用系爭屋頂平台亦占用基地，其利用情形與其他樓層相
    同，即應以該地申報地價百分之十以內計算不當得利，原確
    定判決竟仍依上述二份租約及上揭法條，酌定系爭屋頂平台
    增建物月租金為四萬元，系爭屋凸每月租金5千元，用以計
    算損害賠償金額，已違背民事訴訟法第277條、第222條第2
    項、民法第197條第1項規定云云，委無足採。
  (二)又按民法第八百十八條所定各共有人按其應有部分，對於共
    有物之全部有使用收益之權。係指各共有人得就共有物全部
    ，於無害他共有人之權利限度內，可按其應有部分行使用益
    權而言。故共有人如逾越其應有部分之範圍使用收益時，即
    係超越其權利範圍而為使用收益，其所受超過利益，要難謂
    非不當得利，最高法院55年台上字第1949號判例參照。查再
    審原告於系爭土地之應有部分於未移轉登記與訴外人時為4
    分之1，其逾越應有部分將全部系爭屋頂平台占有出租，即
    屬侵害他共有人之權利，所受超過之利益，即為不當得利。
    又再審原告所受之利益除占有屋頂平台之占有利益外，尚包
    括其曾出租之所得，已如前述，該出租利益扣除其出資興建
    及維修系爭增建物外，應將超出再審原告應有部分之所得按
    再審被告之應有部分返還予再審被告，故再審原告就系爭增
    建物占用系爭屋頂平台出租及自用共應返還每一再審被告之
    不當得利為26萬1879元。故再審原告主張：系爭屋頂平台增
    建物非兩造共有之物，再審被告無權瓜分該增建物之租金，
    原確定判決竟憑空臆測酌定系爭屋頂平台增建物之租金為每
    月四萬元，作為准許再審被告不當得利請求之依據，亦違反
    民法第818條規定云云，亦無足採。
  (三)因再審被告於第一審時已追加屋凸部分，僅請求金額不變，
    原確定判決酌定再審原告之不當得利時，在不超過再審被告
    請求金額範圍內自應加計再審原告占用屋凸部分之利益，而
    原確定判決乃分別再審原告出租、未出租，增建物及屋凸部
    分計算該不當得利，亦如前述，是再審原告主張再審被告於
    一審庭訊時表示當庭追加屋凸部分，但請求金額不變，且再
    審被告係以再審原告無權占有系爭屋頂平台全部141.81平方
    公尺請求返還不當得利，原確定判決即無任何理由判決再審
    原告額外返還再審被告每人53792元，是亦違反民事訴訟法
    所採之當事人進行主義及不告不理原則云云，亦無足採。
  (四)綜上所述，原確定判決並無適用法規，顯然不合於法律規定
    ，或與司法院現尚有效之解釋，或最高法院現尚有效之判例
六、是則再審原告主張原確定判決就上開90年11月23日大安地政
    事務所土地複丈成果圖之重要證物漏未斟酌及有判決適用法
    規顯有錯誤之情形等語，自非實在，為無可取。從而，其執
    此提起本件再審之訴為顯無再審理由，爰不經言詞辯論，以
    判決駁回之（最高法院四十四年台上字第五六六號判決參照
    ）。
七、據上論結，本件再審之訴為無理由，依民事訴訟法第502條
    第2項、第78條判決如主文。
中    華    民    國    97    年    5     月    7     日
                    民事第十四庭
                        審判長法  官  張  蘭
                              法  官  鄭純惠
                              法  官  袁靜文
正本係照原本作成。
不得上訴。
中    華    民    國    97    年    5     月    9     日
                              書記官  明祖星


司法院資訊處製作；財團法人民間司法改革基金會備份。
